【裁判字號】    93,訴,302
【裁判日期】    950622
【裁判案由】    交還土地等
【裁判全文】
臺灣嘉義地方法院民事判決               93年度訴字第302號
原      告  行政院農業委員會林務局嘉義林區管理處
法定代理人  己○○
訴訟代理人  甲○○
            乙○○
            戊○○
            丙○○
被      告  丁○○
訴訟代理人  蔡碧仲律師
            陳鼎文律師
複代理人    陳怡禎律師
            李金樺律師
上列當事人間交還土地等事件，於民國95年6月8日經言詞辯論終
結，本院判決如下：
    主  文
被告應將坐落行政院農業委員會林務局嘉義林區管理處大埔事業
區第七五、七六林班地內，如附圖所示位置面積三三一七一點二
平方公尺土地上之檳榔樹砍除，並將土地回復原狀，返還原告。
被告應給付原告新臺幣肆拾壹萬柒仟玖佰伍拾伍元。
原告其餘之訴駁回。
訴訟費用由被告負擔十分之九，餘由原告負擔。
本判決勝訴部分，於原告以新臺幣壹拾肆萬元供擔保後，得假執
行；但被告如於執行標的物拍定、變賣或物之交付前，以新臺幣
肆拾壹萬柒仟玖佰伍拾伍元為原告預供擔保，或將請求標的物提
存，得免為假執行。
原告其餘假執行之聲請駁回。
    事實及理由
壹、程序方面：按訴狀送達後，原告不得將原訴變更或追加他訴
    。但減縮應受判決事項之聲明者，不在此限，民事訴訟法第
    255條第1項第3款定有明文。本件原告起訴時，依物上請求
    權及不當得利之法律關係，請求被告應給付原告新臺幣（下
    同）570,818元。嗣於訴狀送達後，減縮聲明為被告應給付
    原告557,276元，依上開規定，並無不合，核先敘明。
貳、原告起訴主張：
一、被告於原告所管理之行政院農業委員會林務局嘉義林區管理
    處大埔事業區75、76林班之國有林地內，無權占有如附圖所
    示33171.2平方公尺土地（下稱系爭土地）上種植檳榔。為
    此，爰依物上請求權之法律關係，請求其應將所占用土地上
    之檳榔樹砍除，並將土地回復原狀，返還原告。而被告占有
    使用上開土地，獲有相當租金之利益，為此，並依不當得利
    之法律關係，請求5年之相當租金之不當得利，即參照與系
    爭土地鄰近之嘉義縣大埔鄉○○段1446地號土地，該土地93
    年度公告地價為每平方公尺新臺幣（下同）42元，且依土地
    法第110條規定，地租不得超過地價8%，故請求被告應給付5
    年不當得利為557,276元（計算式為：42×33,171.2×8％×
    5＝557,276），爰依物上請求權及不當得利之法律關係提起
    本訴，並聲明：（一）被告應將系爭土地上之檳榔樹剷除，
    並將土地回復原狀返還原告。（二）被告應給付原告557,27
    6元。（三）原告願供擔保，請准宣告假執行。
二、對被告抗辯所為之陳述：
（一）依據森林法第2條規定：「本法所稱主管機關：中央為行
      政院農業委員會。」；第12條「國有林由中央主管機關劃
      分林區管理經營之」等規定，由原告管理經營；又行政院
      農業委員會依行政院函示邀請內政部、法務部、臺灣省政
      府及財政部等有關機關研議後，將所獲結論於76年12月11
      日以76農林字第6030185號函示：「管理機關登記為林務
      局以利經營管理。今後國有林之土地登記，均應本此原則
      辦理。」，是故系爭土地屬原告管理之國有林地，依權責
      執行經營管理之責，原告有當事人能力。
（二）被告主張系爭土地係訴外人彭華堂讓渡予被告，惟彭華堂
      與原告間未有租約關係存在，被告自亦無合法權源占有系
      爭土地。又被告濫伐木材及濫植檳榔危害森林，原告依切
      結書第3條可收回林地。另被告提出之濫植竹木副產物價
      金繳納聯單，係屬舊濫墾地如期申報未達成林標準切結保
      管有案之林地，其繳納之森林副產物價金，係依據上開切
      結書第4條繳納，性質非屬租金。故該系爭地既遭被告等
      私下讓渡、墾殖檳榔，並繼續經營管理，原告自得依規定
      收回該切結保管之土地。
（三）最高法院87年台上字第1738號判決認為：不動產所有人之
      回復請求權及除去妨害請求權，均以維護所有權之圓滿行
      使為目的，為避免發生權利上名實不符，真正所有人無法
      確實支配其所有物之現象，已登記不動產所有人之回復請
      求權及除去妨害請求權，無民法第125條消滅時效之適用
      ，業經司法院大法官會議著有釋字第107號及第164號解釋
      。而森林係指林地及其群生竹、木之總稱。森林以國有為
      原則。森林所有權及所有權以外之森林權利，除依法登記
      為公有或私有者外，概屬國有，則不論國家已否辦理登記
      ，均不適用關於取得時效之規定，從而為避免發生權利上
      名實不符，真正所有人無法確實支配其所有物之現象，其
      回復請求權及除去妨害請求權，自亦無民法第125條消滅
      時效之適用；另同院86年台上字第375號判決認為：所有
      權依法應登記而未登記之不動產被他人占用者，其除去請
      求權及回復請求權固應適用民法第125條關於消滅時效之
      規定。惟所有權依法免予登記之不動產被他人占用時，為
      保護所有人之權益，免受侵奪，其除去請求權及回復請求
      權，應認無民法第125條之適用。又林業用地依森林法第6
      條、同法施行細則第4、5條及土地法第2條第1項第3、4款
      、第41條規定，應免予標號登記，倘系爭土地為林業用地
      ，其所有權依法應免予登記，揆諸前揭說明，系爭土地為
      被告所占用，無消滅時效之問題。
參、被告則以：
一、按森林法第2條規定：「本法所稱主管機關：在中央為行政
    院農業委員會；在直轄市為直轄市政府；在縣（市）為縣（
    市）政府。」，故原告對於本件訴訟欠缺當事人能力（應為
    無當事人適格之誤載），無權提起本件訴訟。
二、系爭土地係彭華堂將系爭土地之麻竹林讓渡予被告，彭華堂
    並向原告大埔工作站繳納副產物之價金多年，故被告有占有
    使用系爭土地合法正當之權源。
三、關於5年之不當得利客體部分：土地法第110條規定，地租不
    得超過地價8%，而原告即依8%請求，被告認為依8%計算，不
    當得利之金額過高。
四、按釋字第107號：「以登記不動產所有人之回復請求權，無
    民法第125條消滅時效之適用。」；換言之，未登記不動產
    所有人之回復請求權，即受民法第125條消滅時效之規範。
    查被告父親林肇勳（已歿）及被告在上開75、76林班地種植
    作物已達數十年之久，超過民法第125條所規定之時效。故
    本件縱原告有權提起本訴，亦因已罹於時效而應予駁回。
五、綜上，並聲明：（一）原告之訴駁回。（二）如受不利判決
    ，願供擔保請准免為假執行。
肆、兩造不爭執之事實：被告有占有使用系爭土地，而系爭土地
    面積經送華聲企業發展鑑定顧問有限公司鑑定，其位置及面
    積如附圖所示。
伍、本院協同兩造整理爭點如下（詳本審卷第134頁）：
一、原告有無當事人能力？
二、被告是否有權占有系爭土地？
三、原告請求權時效是否消滅？
四、不當得利計算基準為何？
陸、本院之判斷：
一、原告有當事人能力：
    按當事人能力，即指為民事訴訟當事人而起訴或受訴之能力
    ，此項能力之有無，專依當事人本身之屬性定之，當事人之
    適格，則指當事人就特定訴訟標的有實施訴訟之權能而言，
    此項權能之有無，應依當事人與特定訴訟標的之關係定之，
    兩者迥不相同，最高法院26年渝上字第639號判例可資參照
    。查原告係依行政院農業委員會林務局各林區管理處暫行組
    織規程所設立，為行政機關，依上說明，應有當事人能力。
    次按森林法第2條：「本法所稱主管機關：在中央為行政院
    農業委員會；在直轄市為直轄市政府；在縣（市）為縣（市
    ）政府」。第12條第1項前段：「國有林由中央主管機關劃
    分林區管理經營之」。森林法施行細則第2條：「森林所有
    權及所有權以外之森林權利，除依法登記為公有或私有者外
    ，概屬國有」。被告占用之系爭土地係屬國家所有，被告既
    無正當權源，予以占用，原告為管理機關代國家主張所有人
    之權利，請求被告除去地上物並返還土地，依法並無不合，
    最高法院86年度臺上字第2737號判決意旨得資參照。依上開
    森林法第2條、第12條第1項前段，可知原告為系爭土地之管
    理機關，參酌上開最高法院判決意旨，原告雖非系爭土地之
    所有權人，然其得本於管理機關之地位代所有權人即國家主
    張權利，而具當事人適格，故原告提起本件訴訟係合法，附
    予敘明。
二、被告無權占有系爭土地：
    被告抗辯其受讓自彭華堂對原告之租賃權，原告既知系爭占
    用地已改由被告占有使用，並仍收取其以原承租人名義繳納
    之租金，兩造間就系爭占用地已成立不定期租賃關係云云。
    此為原告所否認。查：
（一）被告所提出之讓渡書（詳本審卷第30頁）內容，係載明彭
      華堂將所有坐落系爭土地之麻竹林讓予被告，所讓予者為
      麻竹林而已，且並無隻字片語提及彭華堂對原告就系爭土
      地有租賃權之事。被告之前手彭華堂既非依法定程序向原
      告依法承租者，則彭華堂自無從將其所未有之權利轉讓與
      被告，是被告主張其受讓之權利係租賃權云云，即非可採
      。
（二）被告所提出之原告製發之85、86、87、88、89、91年度「
      濫植竹林副產物價金繳納聯單」（詳本審卷第31頁至第33
      頁），其上既記載「濫植竹林副產物價金」，即 非租金。
      且繳納者係彭華堂而非被告，則被告以此執為有租賃關係
      存在云云，不足採信。此外被告又無法另舉證證明其有何
      其他合法占有系爭占用地之權源。
（三）原告主張被告係無權占有乙節，自屬可採。
三、被告不得主張原告之物上請求權已罹於時效消滅：
    按不動產所有人之回復請求權及除去妨害請求權，均以維護
    所有權之圓滿行使為目的，為避免發生權利上名實不符，真
    正所有人無法確實支配其所有物之現象，已登記不動產所有
    人之回復請求權及除去妨害請求權，無民法第125條消滅時
    效之適用，業經司法院大法官會議著有釋字第107號及第164
    號解釋。而森林係指林地及其群生竹、木之總稱。森林以國
    有為原則。森林所有權及所有權以外之森林權利，除依法登
    記為公有或私有者外，概屬國有，則不論國家已否辦理登記
    ，均不適用關於取得時效之規定，從而為避免發生權利上名
    實不符，真正所有人無法確實支配其所有物之現象，其回復
    請求權及除去妨害請求權，自亦無民法第125條消滅時效之
    適用，最高法院87年台上字第1738號判決可資參照。查系爭
    土地位於大埔事業區75、76林班之國有林地內，係屬未辦理
    登記之國有林地，為被告所不爭執。則依上開說明，被告抗
    辯本件時效消滅，原告不得請求返還云云，不足採信。
四、原告得請求之不當得利金額為417,955元：
    按無法律上之原因而受利益，致他人受有損害，應返還其利
    益，為民法第179條前段所明定。又按無權占用他人之土地
    者，可獲得相當於法定租金之利益，為社會通常之觀念（最
    高法院61年度台上字第1695號判例參照），被告無權占用原
    告管理之系爭占用地，有如前述，則被告獲有相當於租金之
    利益，事甚明確。原告請求被告返還該利益，自屬有據。原
    告請求被告給付自93年4月19日提起本件訴訟起，回溯滿5年
    期間之不當得利，亦屬有據。又按「地租不得超過地價百分
    之八。前項地價指法定地價。」、「土地所有權人依本法所
    申報之地價，為法定地價」，雖為土地法第110條、第148條
    所明定。然該規定係有關耕地租用地租之限制，與本件無權
    占有國有林地之情形迥異，雖無各該規定之適用。但其規定
    之精神非不可作為本件請求計算之標準。被告占用系爭土地
    大部分種植檳榔樹，及系爭土地地理位置、未來發展遠景等
    情，認原告主張以與系爭土地鄰近之嘉義縣大埔鄉○○段第
    1446地號土地93年度公告地價每平方公尺42元計算土地之價
    值為合理。本院認被告無權占用系爭土地所受利益以每平方
    公尺42元計算，即以原告之主張為可採，惟應以6%來計算。
    依此核算被告占用系爭土地所受利益每年為83,591元（計算
    式：42×33,171.2×6%=83,591，元以下四捨五入），原告
    請求被告李天賜給付5年之不當得利417,955元（計算式：83
    ,591 ×5=417,955）為適當，應予准許，逾此部分，為無理
    由，不應准許。
五、綜上所述，原告依物上請求權及不當得利之法律關係，請求
    被告應將系爭土地上之檳榔樹剷除，並將土地回復原狀，返
    還原告，並給付原告417,955元為有理由，應予准許。逾此
    部分，為無理由，應予駁回。
六、原告及被告均陳明願供擔保，請求准為假執行或免為假執行
    之宣告，經核就原告勝訴部分，並無不合，爰分別酌定相當
    之擔保金額，併宣告之；至原告敗訴部分，其假執行之聲請
    已失其所附，應予駁回。
柒、本件待證事實已臻明瞭，兩造其餘攻擊防禦方法及舉證，對
    判決之結果已不生影響，爰不一一詳為審酌，併此敘明。
捌、訴訟費用裁判之依據：民事訴訟法第79條。
中    華    民    國    95    年    6     月    22    日
                  民事第二庭  法  官  張育彰
以上正本係照原本作成
如對本判決上訴須於判決送達後20日內向本院提出上訴狀
中    華    民    國    95    年    6     月    22    日
                              書記官  陳湘蓉


司法院資訊處製作；財團法人民間司法改革基金會備份。
